【裁判字號】    92,上易,372
【裁判日期】    920312
【裁判案由】    侵占等
【裁判全文】
臺灣高等法院刑事判決                           九十二年度上易字第三七二號
    上  訴  人
    即  被  告  甲○○
    選任辯護人  周奇杉律師
                黃福雄律師
右上訴人，因自訴人中租迪和股份有限公司代表人乙○○自訴侵占等案件，不服臺灣
板橋地方法院，九十年度自字第二三三號，中華民國九十一年十月二十三日第一審判
決提起上訴，本院判決如左：
    主      文
上訴駁回。
    事實及理由
一、本案經本院審理結果，認第一審判決適用刑法第三百三十五條、第二百十四條、
    第五十五條、第二條第一項前段、第四十一條第一項前段、罰金罰鍰提高標準條
    例第一條前段、第二條判處被告甲○○意圖為自己不法之所有，而侵占自己持有
    他人之物，有期徒刑六月，並諭知易科罰金之折算標準，經核認事用法，俱無違
    誤，量刑亦妥適，除理由欄一之(一)八十七年十一月十八日應更正為八十七年十二
    月十八日外，均應予維持，並引用第一審判決書記載之事實、證據及理由。
二、被告上訴意旨略以：系爭機器係福連公司經台灣中小企業銀行（下稱中小企業銀
    行）貸款協助下自行向日本廠商買受，後因中小企業銀行板橋分行經理人更動，
    致原已承諾貸出之系爭機器款項莫名中斷，福連公司為籌集系爭機器款項，始轉
    而向自訴人借貸，此等事實可由系爭機器信用狀影本（參原審卷被證一）、進口
    物資融資契約書影本（參原審卷被證五），及系爭機器進口買賣合約書（參同案
    被告陳永通於九十年七月十三日提出證物二）得證。並經中小企業銀行板橋分行
    王俊欽襄理出庭作證結證屬實。按一般國際貿易中，進口廠商經由銀行開立信用
    狀進口機器時，若開狀銀行與進口廠商間無其他貸款約定時，進口廠商唯有繳清
    開狀銀行信用狀融資額度後，始能取得機器之交付，此乃國際貿易之常規。福連
    公司當時向自訴人籌資借款之目的無非在繳清欠款受領系爭機器，是以自無法於
    受領系爭機器前，以占有改定之方式移轉機器所有權與自訴人，依此系爭機器買
    賣契約書（參原審卷自證五）第三條「自簽約之日起（八十八年五月二十日），
    標的物之所有權移轉甲方．．．」之約定，於雙方簽約時根本無法履行，自訴人
    經營租賃業多年，對此知之甚明瞭然於胸，雙方明知無法履行而仍執意簽訂該合
    約，其目的即在製作外觀上為買賣及租賃契約，實際為借貸關係之文件，藉以規
    避公司法第十五條第一項規定自訴人不得經營營業範圍以外業務之限制。買賣及
    租賃契約係福連公司與自訴人間通謀虛偽意思作成，實則雙方之真意在借款，而
    福連公司已清償自訴人九成以上之本金及利息，依雙方設計福連公司只需清償以
    上九期借款（名為租金），雙方債權債務關係即歸於消滅，系爭機器當然仍歸被
    告所有，被告於八十九年十一月十三日向經濟部工業局辦理動產抵押登記，使該
    局受理之公務員登載系爭機器屬福連公司所有並無不實事實，自亦無使公務員為
    不實登載之故意，被告於動產擔保登記其為系爭機器之所有權人，僅係回復本件
    交易借款擔保之實，並無足生損害於任何人，並聲請傳訊證人宋清芳。
三、查被告甲○○經營之福連公司於八十七年十二月十八日，以總價日幣六千二百萬
    元之價格，與山善公司簽約購買如原判決附表所示之二台機器，並向中小企業銀
    行板橋分行請求開發信用狀並予融資放款，因基於風險考量，廠房部分融資放款
    ，機器信用狀部分則由被告自行去籌湊資金付款，始由銀行將提貨單交付被告提
    貨，被告因須籌湊資金，乃於八十八年五月二十日與自訴人中租和股份有限公
    司（下簡稱中租公司），就上開二台機器簽訂買賣契約書，並約定自簽約之日起
    ，標的物之所有權移轉中租公司，但標的物仍交由福連公司占有保管，或由福連
    公司交付中租公司指定之第三人，其安裝運輸費用由福連公司自行負責。中租公
    司復於同日將該二台機器出租予福連公司，租期自八十八年五月二十一日起至八
    十九年十月二十一日止，自八十八年六月二十一日起，每隔二個月按期給付租金
    ，並約定該二台機器須放置於臺北縣板橋市○○路一五八號七樓之使用地點，期
    滿或終止時，福連公司應將機器回復原狀，並送至中租公司指定之地點，返還予
    中租公司，福連公司不得將機器出賣、出讓、出質、抵押或為其他處分等旨，有
    買賣契約書、統一發票、租賃契約書及租賃物交貨與驗收證明書（均影本）各乙
    份在卷可佐，被告甲○○亦自承親自簽署上開買賣契約書及租賃契約書，並開立
    該紙統一發票予中租公司，以及看過租賃契約書內容，知悉福連公司為承租人等
    情（見原審九十年七月十八日訊問筆錄、同年十二月七日審判筆錄），故被告甲
    ○○之福連公司雖於八十七年十二月十八日，向山善公司購得如原判決附表所示
    之二台機器，惟於八十八年五月二十日，即將該二台機器先出售予自訴人中租公
    司，並於同日再向中租公司租回使用，堪以認定。至於被告甲○○雖辯稱山善公
    司於八十八年五月二十七日，始將如原判決附表所示之二台機器交付福連公司，
    故其於此之前並未持有山善公司有關機器之任何提單、倉單或載貨證券，自非機
    器之所有權人，與自訴人公司所簽訂之租賃契約書、及交貨驗收證明書係雙方通
    謀意思表示做成，應屬無效云云，按動產物權之讓與，非將動產交付，不生效力
    ；讓與動產物權，而讓與人仍繼續占有動產者，讓與人與受讓人間，得訂立契約
    ，使受讓人因此取得間接占有以代交付，民法第七百六十一條第一項前段、第二
    項定有明文，是以被告甲○○所辯其係於八十八年五月二十七日始經由證人宋舜
    富簽收原判決附表所示之二台機器，於同年月二十日與自訴人公司簽訂買賣與租
    賃契約書時，被告甲○○尚未領受機器等語縱認屬實，被告甲○○之福連公司依
    買賣契約之約定，本有將機器交予自訴人中租公司以履行動產物權移轉之義務，
    自訴人中租公司復依租賃契約之約定，有將機器交予福連公司使用之義務，意即
    原判決附表所示之二台機器，最終仍將交予被告之福連公司使用，且被告甲○○
    亦不否認事實上自始即占有使用該二台機器，則自訴人中租公司自得依民法前揭
    占有改定之規定，約定由被告甲○○之福連公司占有該機器，並簽訂買賣契約書
    及租賃物交貨與驗收證明書，使自訴人中租公司取得間接占有以代交付無疑，尚
    難僅憑租賃物交貨與驗收證明書所載之租賃物交付時間，較福連公司簽收機器之
    時間為早，遂逕謂與自訴人公司通謀而虛偽簽訂租賃契約書及租賃物交貨驗收證
    明書。且如原判決附表所示之二台機器，經自訴人中租公司本於租賃標的物返還
    請求權之訴訟標的，另案向臺灣臺北地方法院訴請返還，業經該院臺北簡易庭於
    九十年九月十四日以八十九年度北簡字第一六一八五號判決被告甲○○之福連公
    司應將機器返還予自訴人公司，復經該院第二審合議庭於九十一年二月二十五日
    以九十年度簡上字第六二六號民事判決，駁回福連公司之上訴，並於九十一年三
    月二十五日判決確定在案，有前揭案號之宣示判決筆錄、民事判決及確定證明書
    影本各乙份在卷可按，堪認該二台機器屬自訴人中租公司所有，則被告甲○○空
    言辯稱其為機器之所有權人，與自訴人公司所簽訂之租賃契約書及租賃物交貨驗
    收證明書係雙方通謀意思表示做成，應屬無效云云，自屬無據。被告甲○○於八
    十八年五月二十日，既與自訴人中租公司簽訂買賣契約書及租賃物交貨驗收證明
    書，嗣於取得如原判決附表所示之二台機器後，明知機器仍屬自訴人中租公司所
    有，卻於八十九年十一月十三日，佯稱為機器之所有權人，向經濟部工業局辦理
    動產抵押登記予同案被告陳永通之事宜，則被告甲○○就其持有之該二台機器，
    顯有變異為所有而侵占處分之意思，其確有為自己不法所有之意圖亦甚明，並均
    足生損害於經濟部工業局就動產擔保交易資料管理與登記之正確性及中租公司。
    被告甲○○空言否認有右開侵占及使公務員登載不實等犯行，其前開所辯各節，
    無非係事後圖卸刑責之詞，不足採信，福連公司負責人甲○○於被訴後由同案被
    告陳永通代為與自訴人中租公司達成和解，無其犯罪之成立，本案事證已臻明
    確，本院認無再行傳喚證人宋清芳之必要，併此明。被告上訴難認有理由，應
    予駁回。
據上論斷，應依刑事訴訟法第三百六十八條、第三百七十三條，判決如主文。
中      華      民      國    九十二    年      三      月     十二 日
                              臺灣高等法院刑事第三庭
                                  審判長法  官  張  連  財
                                        法  官  張  傳  栗
                                        法  官  黃  金  富
右正本證明與原本無異。
不得上訴。
                                        書記官  江  采  廷
中      華      民      國    九十二    年      三      月     十三     日


司法院資訊處製作；財團法人民間司法改革基金會備份。
